台灣高等法院花蓮分院民事判決　　　　　　　　　　九十年度勞上字第一三七號
　　　上　訴　人　花蓮區中小企業銀行股份有限公司
　　　法定代理人　乙○○
　　　訴訟代理人　謝協昌律師
　　　被 上訴 人　甲○○
　　　訴訟代理人　李文平律師
右當事人間請求給付退休金事件，上訴人對於中華民國九十年八月二十日臺灣花蓮地
方法院八十九年度勞訴字第三號第一審判決，提起上訴，本院判決如左：
    主    文
原判決關於命上訴人給付新台幣貳佰壹拾捌萬仟零肆拾元及自民國九十年六月十九
日起至清償日止按年息百分之五計算之利息，及該部分假執行之宣告，暨訴訟費用之
裁判均廢棄。
右開廢棄部分，被上訴人在第一審之訴及其假執行之聲請均駁回。
第一、二審訴訟費用由被上訴人負擔。
    事    實
甲、上訴人方面：
一、聲明：求為判決：
（一）原判決不利上訴人部份廢棄。
（二）右廢棄部份，被上訴人原審之訴駁回。
（三）第一、二審訴訟費用由被上訴人負擔。
（四）如受不利判決，上訴人願供擔保請准宣告免為假執行。
二、陳述：除與原判決記載相同者，茲引用之外，補稱：
（一）原審判決略以上訴人銀行之工作規則第十七條規定，員工薪資包括月薪、各項
      加給、津貼、及其他經常性給與。第二十一條規定：員工獎金包括年終考勤獎
      金、年終獎金、業務競賽獎金、績效考核獎金等視員工年終考核、本行業績、
      盈餘等情形，彈性發給之。而依被上訴人八十六年度四月份員工薪資支付表記
      載，被上訴人於八十六年即任職上訴人銀行之分行經理，其領有之薪資包括薪
      金二五二００元，工作效率獎勵金四０五八０元、眷屬津貼一六００元、職務
      加給三五００元，合計七０八八０元，是以前開項目均屬經常性給與，則上訴
      人銀行於適用勞動基準法前關於退休金之計算自應參照前開規定及八十六年度
      台上字第一六八一號裁判意旨，俾以保障員（勞）工，以免各行業為求降低退
      休金給與任意訂定計算標準而達減少員工退休金給與目的，是以上訴人適用勞
      動基準法前之退休金計算應以其八十六年四月之薪資七０八八０元為計算基數
      ，並依上訴人銀行前開規定乘以四十八個基數，因而准許被上訴人二百一十八
      萬三千零四十元整之請求。
（二）按勞動基準法第八十四條之二規定，勞工工作年資自受雇之日起算，適用本法
      前之工作年資，其資遣費及退休金給與標準，依其當時應適用之法令規定計算
      。當時無法令可資適用者，依各該事業單位自定之規定或勞雇雙方之協商計算
      之。適用本法後之工作年資，其資遣費與退休金給予標準，依第十七條及第五
      十五條規定計算。由此一規定可知，關於勞工退休金之給與標準，於適用勞動
      基準法之前，應依當時之法令規定計算，當時無法令可資適用者，自應依各該
      事業單位自定之規定或勞雇雙方之協商計算之。
（三）查勞動基準法雖於七十三年七月三十日公布實施，然銀行業係於八十六年五月
      一日起方適用勞動基準法，因此銀行行員於八十六年五月一日以前關於退休金
      之給與標準，依勞基法第八十四條之二規定，自應依當時應適用之法令規定計
      算，於八十六年五月一日以前無法令可資適用者，則得依各該銀行自定之規定
      或銀行與行員間雙方協商之方式計算之。今查被上訴人係於民國五十一年四月
      二十三日起任職於上訴人銀行，並於八十九年十一月二十六日退休，則關於被
      上訴人自民國五十一年四月二十三日至八十六年四月三十日（即八十六年五月
      一日）以前之退休金計算標準，應無其他法令可資適用，而上訴人銀行復有自
      定之員工退休辦法，因此關於此部份之退休金之給與標準自應依上訴人銀行所
      自定之員工退休辦法計算之。
（四）次按上訴人銀行於民國六十七年八月十九日所訂定之員工退休辦法第六條規定
      「退休之給與如下：退休金之給予以退休人員最後在職時之當月薪津額為基數
　　　。」（參證一）。上訴人銀行於八十二年七月一日公布實施「員工薪津及工作
　　　效率獎勵金支給標準表」（參證二），並已明確記載按級職所為「薪津額」之
　　　計算方式。
（五）次查被上訴人八十六年五月一日以前既應依員工退休辦法計算退休金給與標準
      ，而依員工退休辦法第六條之規定，自應以被上訴人「最後在職時之當月」「
      薪津額」作為基數。因此被上訴人之計算基準應依下列說明為之：
　１、依勞動基準法第八十四條之二之規定意旨，上訴人銀行八十六年五月一日適用
　　　勞動基準法以前之最後在職當月薪金額，應指八十六年五月一日適用勞動基準
　　　法回溯計算「最後在職」時之當月薪津，亦即以八十六年四月份之薪津為計算
　　　基準。
  ２、而依上訴人銀行乃依「員工薪津及工作效率獎勵金支給標準表」之計算方式核
      給「薪津額」，於八十六年四月份所核給上訴人銀行之「薪津」為二萬五千二
      百元，此有被上訴人八十六年度四月份員工薪資支付表可參（參證三），此已
      對「薪津」有明確記載，因此上訴人銀行員工退休辦法第六條所指計算退休金
      給與標準之「薪津額」，就被上訴人而言，自應係為八十六年度四月份所給付
      之二萬五千二百元之「薪津」，應無疑義。
（六）原審以被上訴人八十六年度四月份員工薪資支付表記載，被上訴人於八十六年
      即任職上訴人銀行之分行經理，其領有之薪資包括薪津二五二００元，工作效
      率獎勵金四０五八０元、眷屬津貼一六００元、職務加給三五００元，合計七
      ０八八０元，是以前開項目均屬經常性給與，因而認為適用勞動基準法前之退
      休金計算應以其八十六年四月之薪資七０八八０元為計算基準。然查此一論斷
      顯非適法，理由分述如後：
  １、查如前所述，依勞基法第八十四條之二規定，被上訴人適用勞基法以前之退休
      金既應依上訴人銀行之員工退休辦法第六條之規定辦理，而上訴人復對「薪津
      額」有明確規範，且於被上訴人之員工薪資支付表對於「薪津額」亦有明確記
      載，因此被上訴人適用勞基法之前之退休金計算標準自應以斯時之「薪津額」
      二萬五千二百元為之，而不應包括工作效率獎勵金、眷屬津貼、職務加給等「
　　　非薪津」項目，因此原審將前開「非薪津」之給付部份計入適用勞基法以前之
　　　退休金計算基準，此一認定顯有違誤。
  ２、次查依勞動基準法第二條第三款之規定，工資雖係指勞工因工作而獲得之報酬
      ，包括工資，薪金或其他任何名義經常性給與，然基於法律不溯及既往原則，
      以及勞動基準法第八十四條之二之明文規定，被上訴人於適用勞基法前之退休
      金計算基準，並無勞基法第二條第三款之適用，與八十六年度台上字第一六八
      一號裁判意旨亦無所涉，自非得以此認定適用勞基法前之退休金計算基準包括
      「其他經常性給與」。
  ３、第查上訴人銀行之工作規則雖規定，員工薪資包括月薪、各項加給、津貼及其
      他經常性給付，然此乃係對於員工「薪資」所為之定義，與「薪津」之意涵尚
      屬有間。換言之，薪資為上訴人銀行對於員工因工作所有給與之總稱，而「薪
      津」則為獨立之給付項目，二者定義顯然不同，自非得予以混淆。則員工退休
      辦法既明確規定係以「薪津額」而非以「薪資」作為計算基準，自應非及於「
      其他經常性給與」。原審不察，竟以薪資係包括其他經常性給與，即認其他經
      常性給與均在退休金計算基準之列，此判決自屬誤繆。
  ４、復查關於適用勞動基準法前之退休金如何給與乙節，上訴人銀行曾去函包括行
      政院勞工委員會及花蓮縣政府等相關主管機關請求釋示，經行政院勞委會明確
      函覆「貴行適用勞動基準法前訂有退休金給與制度，適用勞動基準法後，其適
      用勞動基準法前工作年資之退休金，應依貴行規定辦理。」，此有行政院勞工
      委員會九十年九月六日台九十勞動三字第００四二八九０號函可稽（參證四）
　　　，則上訴人銀行依自訂員工退休辦法第六條以「薪津額」作為適用勞動基準法
　　　前之退休金計算基準，而未包括其他經常性給與，於法尚無不合。而花蓮縣政
　　　府更明確函示「有關勞基法實施前之年資，其退休金基數內容未必含全部經常
　　　性給與，勞基法第八十四條之二已明示」，此復有花蓮縣政府九十年九月五日
      九十府社勞字第０九五六九七號函可參（參證五），由此更證適用勞基法以前
      之退休金基數內容，本不必然包括經常性給與。因此原審自行片面以「以免各
      行業為求降低退休金給與任意訂定計算標準而達減少員工退休金給與目的」為
      由，並忽略勞基法第八十四條之二及上訴人銀行之員工退休辦法第六條之規定
      ，而自行擴大解釋認定適用勞基法前之退休金基數內容應包括「其他經常性給
      與」，其判決自非適法。
  ５、況查勞基法第五十五條第三項後段規定，「本法施行前事業單位原定退休標準
      優於本法者，從其規定。」由前開規定可知，勞基法施行前事業單位原定退休
      標準優於勞基法所規定者，僅員工仍得主張優於勞基法之原退休標準，至於施
      行前之事業單位原退休標準不如勞基法之規定，並無比照勞基法辦理之規定，
      自仍依原事業單位之規定辦理。因此上訴人銀行原員工退休辦法之規定雖未若
      勞基法所規定者，然依原退休辦法計算退休給與仍為法之所許，因此原審自行
      擴大被上訴人退休給與標準，顯然悖於法令，自不待言。
（七）查於　鈞院九十年十一月二十七日庭訊時，由　鈞院闡明而經兩造共同確認，
      關於上訴人於八十六年五月一日適用勞基法之前有關退休金之給與部份，當時
      並無法令可資適用，因此應依上訴人當時所應適用之「員工退休辦法」作為有
      關被上訴人於八十六年五月一日以前之退休金給與標準之依據，此為兩造所共
      同確認者，則就適用勞基法之前之退休金給予標準之依據於兩造間應無疑義，
      其有爭議者即有關員工退休辦法第六條所定之「最後在職時之當月薪津額」之
      意涵為何。關此部份，上訴人茲再補述理由如後：
  １、依勞動基準法第八十四條之二之規定，關於「資遣費」及「退休金」之給與標
      準於適用勞動基準法之前與之後係適用不同之規定，既係依不同規定而為退休
      金之計算，顯見於勞動基準法適用之前後之退休金給付之計算自應就其「前」
      、「後」分段計算之。因此所謂最後在職時之當月薪津額，在適用勞動基準法
      之後退休者，於適用勞動基準法後之退休金之計算係以其退休當日最後在職當
      月之薪津，應無疑義，至於適用勞動基準法之前之退休金之計算部份，基於分
      段計算原則，自應以八十六年五月一日適用勞動基準法之際回溯計算「最後在
      職」時之當月薪津，亦即八十六年四月之薪津。
  ２、此外上訴人之員工退休辦法係自六十七年訂立，八十四年四月十二日第一次修
      正，八十七年四月二日第二次修正，均明定「以退休人員最後在職時之當月薪
      津額為基數」。而上訴人於八十九年第八屆第四十一次董事會，在簡化薪資結
      構之決議中，其中為避免在調整薪資結構中，造成退休金計算之混淆，亦特別
      在該決議說明欄第二點中註明「現行薪資標準表停止適用，惟仍暫予保留，俾
      核算八十六年五月實施勞基法前之員工未來退休時之退休金。」（參證六）。
      依前開決議內容可知，上訴人銀行為遵照勞基法之規定，俾免於退休金給與之
      計算於解釋上發生疑義，乃作成簡化薪資結構之決議，此一恪遵勞基法之規定
      實值鼓勵，而上訴人銀行在作成前開決議既保留當時之「員工薪津及工作效率
      獎勵金支給標準表」，以作為核算實施勞基法前勞工退休金之標準，則被上訴
      人退休時依前開決議說明欄事項可知，仍應依原薪資標準表所載之「薪津」核
　　　算退休金，而非得以簡化後之「薪津」作為主張依據。而被上訴人於八十六年
　　　四月份所核給之「薪津」為二萬五千二百元，上訴人依此「薪津」作為退休金
　　　計算之基數，於法並無不符。就此相同案例亦經花蓮高等法院九十年度勞上字
　　　第八十八號判決在案（參證七），前開主張亦獲前開判決所肯認，亦證上訴人
　　　所為之處分均屬適法。
  ３、又台灣高等法院七十七年上更（一）字第一九三號民事判決揭示「在勞基法施
      行前，並無法律規定上訴人應給付員工退休金，上訴人為酬庸勞工辛苦，保障
      勞工之退休生活而自定員工退休辦法，又依被上訴人所提出上訴人之員工退休
      辦法記載，該辦法乃上訴人公司董事會通過後實施，其內並無修正時需得員工
      同意之規定，上訴人自有權修訂其自訂之退休辦法。」。而最高法院七十年度
      上字第一二四二號民事判決意旨亦揭示「被上訴人公司為大眾傳播事業之經營
      者，非台灣省工廠工人退休規則所稱之工廠，上訴人退休，自無該工人退休規
      則之適用。．．．被上訴人就其自訂之員工退休辦法，非無修改之權，縱令於
      修訂時，公司員工未有參與，仍難謂不法。」，由前開實務一致之見解可知，
      適用勞基法之前之退休金給與乃應依上訴人所自訂之員工退休規則辦理，而該
      員工退休規則既由上訴人所制定，其修訂亦僅需經上訴人公司之董事會通過後
      即得實施，並毋需經員工之參與。因此上訴人於八十九年第八屆第四十一次董
      事會作成簡化薪資結構之決議，同時保留原有薪資標準表作為核算八十六年五
      月實施勞基法前核算退休金之基準，此一決議亦無不妥之處。
  ４、此外上訴人銀行對於前開董事會決議內容曾以八十九年十一月七日（八九）蓮
      銀總人字第三一六二號公告周知（參證七），重申前揭董事會決議，且於包括
      被上訴人在內之所有員工之薪資單內均明白記載，「勞基法實施前年資退休金
      仍依本行員工薪津及工作效率獎勵金支給標準表之薪津額」核算（參證八），
      被上訴人在上訴人銀行擔任高階經理人多年，對於上訴人銀行之相關規章應甚
      熟稔，而前開決議事項亦記載清晰，被上訴人亦當知悉，而所有退休人員均係
      依前開規定辦理，因此上訴人依前開規定核給退休金並無不法，被上訴人明知
      於此卻仍非法提出本案請求，實係企圖僥倖之舉，尚祈　鈞院鑒察。
  ５、況且如行政院勞工委員會九十年九月六日台九十勞動三字第００四二八九０號
      函及花蓮縣政府九十年九月五日九十府社勞字第０九五六九七號均明確函示，
      上訴人於八十六年五月適用勞基法前，有關勞基法實施前之年資，其退休金基
      數內容未必含全部經常性給與，而應依上訴人自訂之退休金辦理。因此上訴人
      依前開決議而依上訴人所訂之員工退休規則核給退休金於法並無不合，原審為
      誤採被上訴人之主張而認適用勞基法之前之「薪津額」應包括「經常性給與」
      ，此舉無非將勞基法予以「溯及」適用於勞基法施行前，顯然違反法律不溯及
      既往原則，更有害於法律安定性，此一認定顯然違法，自應予以廢棄。
  ６、又已廢除勞動基準法施行細則第二十八條第一項第二款後段雖規定「本法施行
      前之工作年資．．．．對於無自定退休規定或其退休規定低於各該規則之計算
      標準者，應比照台灣省工礦工人退休規則之規定計算」，此一規定業經包括前
      揭高等法院七十六年度台上字第二八一四號判決以及行政法院七十七年十月十
      二日七十七年判字第一七四四號判決等實務一致見解（參證十）認為勞動基準
      法第五十五條並未有對於無自定退休規定或其退休規定低於各該規則之計算標
      準者，應比照台灣省工礦工人退休規則之規定計算，因而認為前開規定除踰越
      母法之嫌外，更否定該規定之追溯創設給付員工退休金或增加事業單位之給付
      義務之規定，基於前開理由，勞動基準法施行細則第二十八條便於八十五年十
      二月二十七日公布新修正之勞動基準法中業已刪除，並以勞動基準法第八十四
      條之二之規定明定適用勞動基準法之前退休金之計算方式。由前開說明可知，
      已刪除之勞動基準法施行細則第二十八條第一項第二款後段乃違反法律不溯及
      既往原則並不當創設給付員工退休金之義務或增加事業單位之給付義務，則任
      何違反法律不溯及既往原則而不當創設給付員工退休金或增加事業單位之給付
      義務均非法所許。今原審認適用勞基法之前之「薪津額」應包括「經常性給與
      」，顯係違反法律不溯及既往原則，其判決無非以今之勞基法規定作為請求適
      用勞基法之前之退休金之標準，亦屬不法增加被告銀行之給付義務，顯於法不
      合，原審此判決自屬違法，當予廢棄。
（八）對於被上訴人答辯之陳述：
　１、查被上訴人引最高法院八十八年度台上字第一六九六號判決，據以主張雇主就
　　　工作規則為不利勞工之變更時，原則上不能拘束表示反對之勞工。
  ２、惟查台灣高等法院七十七年上更（一）字第一九三號民事判決及最高法院七十
      年度上字第一二四二號民事判決意旨可知，適用勞基法前並無法律規定應給付
      員工退休金，因此由事業單位所自訂之員工退休辦法，其並無修正時需得員工
      同意之規定，事業單位自有權修訂其自訂之退休辦法。而上訴人針對「適用勞
      動基準法以前」之員工退休辦法於調整薪資結構時明白記載其給付方式，依前
      開高等法院及最高法院判決要旨，當屬上訴人之權利，自無須被上訴人同意。
      況且被上訴人所引最高法院八十八年度台上字第一六九六號判決意旨係載須「
      雇主就工作規則不利勞工之變更」，方不能拘束「表示反對」之勞工，但其變
      更具有合理性，則可拘束表示反對之勞工。而本案上訴人董事會所為薪資結構
      之調整，對於勞工權益並不生任何影響，而於簡化薪資結構決議說明事項中有
      關「保留現行薪資標準表」之內容係就「適用勞動基準法之前」之退休金給付
      依據明定「維持依現行薪資結構表」之規定，既屬上訴人之權限範疇，且無任
      何不利勞工之變更，自得拘束被上訴人。
  ３、次查被上訴人主張上訴人為躲避給付勞方應有之退休金，竟將所謂薪津調降到
      極低，並以行政院勞委會北區勞檢所函主張上訴人有規避法律且違反誠信原則
      。
  ４、惟查在適用勞基法以前，並無法律規定事業單位有給付勞工退休金之義務，則
      事業單位就適用勞動基準法以前本無給付退休金之義務，雖然如此，上訴人於
      適用勞基法之前仍訂有員工退休辦法以照顧員工，此一作法實屬難得。而當時
      既無法律規定上訴人應給付退休金，何有「規避法律」之可能？更無所謂違反
      誠信原則。因此被上訴人前揭答辯顯無理由，自不待言。此外被上訴人並未提
      供其所聲稱之勞委會北區勞檢所之函示，其所空言之主張實屬無的放矢。而據
      悉被上訴人所據以主張之勞委會勞檢所之函件乃係與本案毫無相關之另一案件
      ，被上訴人將之張冠李戴、斷章取義而作為偏頗之主張，自屬無理。況且該函
      件亦經台灣高等法院九十年度勞上字第八十八號判決認定北區勞檢所未遵守勞
      基法第八十四條之二之規定及勞委會、花蓮縣政府之函釋（各該函釋可參前第
      六（四）點），而予人藉題主張「有規避法律且違反誠信原則」，因而予以駁
      斥（參證七，第二十、二十一頁），亦足證諸被上訴人前開主張應無理由。
  ５、復查被上訴人另主張應以八十九年十一月份之當月薪津七萬六千六百三十元計
      算退休金。
  ６、惟查如前第七（一）點中所載，依勞基法第八十四條之二之規定，基於分段計
      算原則，關於八十六年五月適用勞基法之前之退休金給與自應以八十六年四月
      之薪津額二萬五千二百元為計算基準。況且倘上訴人未作成簡化薪資結構之決
      議，其退休時之薪津額不變，自仍應依前開基準給與。雖上訴人已作成簡化薪
      資結構之決議，然在該決議已有附帶說明，該附帶說明為該決議內容之一部份
      ，自應一體適用之，倘被上訴人主張應依該決議辦理，其關於上訴人適用勞基
      法以前之退休金給與之基準自應依該決議之附帶說明內容給付，非得予以割裂
      適用之。前開決議既保留當時之「員工薪津及工作效率獎勵金支給標準表」，
      以作為核算實施勞基法前勞工退休金之標準，則被上訴人退休時依前開決議說
      明欄仍應依原薪資標準表所載之「薪津」核算退休金，而非依簡化後之薪津計
      算，上訴人所為退休金之計算於法並無不符。
  ７、又查被上訴人主張所謂工作規則修訂係於八十九年十一月二十二日方經董事會
      決議，且於原告退休前三天始為決議，而認有規避法律及違反誠信原則，並爭
      執此私文書之真正。
  ８、惟查上訴人對於八十九年六月二十八日董事會決議事項業經送至財政部金融局
      予以核備，此有上訴人八十九年七月二十九日八九蓮銀總秘字第二一七五號函
      及所附之董事會議事錄可參（參證十一）。又曾以八十九年十一月七日（八九
      ）蓮銀總人字第三一六二號公告周知（參證七），且於八十九年十一月十日所
      發之員工薪資單內均已明白記載（參證九），斷非於八十九年十一月二十二日
      及於原告退休前三天方決議，被上訴人前揭答辯實係扭曲事實之不實指述。而
      前開董事會決議除經全體董事確認外，並經時任協理、總經理及董事長簽認（
      參證六），且由總經理公告周知，其真正已足證明，被上訴人顯係故意爭執文
      書之真正，尚請　鈞院斟酌依民事訴訟法第三百五十七條之一之規定斟酌科處
      罰鍰。
（九）另外上訴人前開董事會雖作成調整改進薪資結構之決議，於決議之際乃對於核
      算八十六年五月實施勞基法前之員工退休金之計算附有保留之規定，就此薪資
      結構之調整之決議而言，此二部份均係本次薪資結構調整之一部份，自應一體
      適用，因此就此決議之內容觀之，本次薪資結構之調整應視為一附有但書之決
      議，依此決議內容即原則上所有員工薪資結構調整後，原薪資標準表應停止適
      用，然而例外情形於核算八十六年五月實施勞基法以前之退休金時則仍應依但
      書規定所保留之原有之薪資標準表作為依據。被上訴人以調整後之薪資結構表
      作為主張，卻刻意迴避調整決議所附之但書之內容，其所為之主張自屬偏頗，
      自非可採。
（十）又上訴人為使員工了解薪資結構調整後有關勞基法適用前後之退休金給付之計
      算方式，除以八十九年十一月七日（八九）蓮銀總人字第三一六二號公告將董
      事會決議事項之詳細內容公告周知外，並於前開公告說明欄第三點明確記載「
      ．．．其所稱薪津之內容自與原有薪資標準表內據為核算退休金標準所稱之薪
      津有別，自不得以新制之薪津內容據而解釋為核算八十六年五月一日前年資之
      退休金，否則有違邏輯，亦不符前述第二項陳報董事會提案之內涵．．．」，
      其中第四（二）點中更對董事會之內容詳予闡明，為維護同仁權益，八十九年
      六月改新制前員工原已核敘薪點（即舊表之底薪）其後每年年終考績後仍依「
      舊表」（即原來之薪資結構表）晉一級（考績考列丙等者不予晉級），以此推
      算未來退休時之薪點，並據以核算八十六年五月一日前年資之退休金。並具體
      舉例說明，如某員工八十九年六月之底薪為舊表之七七０、薪津為一六四００
      元，再服務五年於九十四年退休，若期間無考列丙等情事，則底薪晉五級為八
      七０，依薪津一七四００核算其八十六年五月一日前年資之退休金（參證八）
      。由前開說明可知，上訴人對於員工退休金之計算標準甚為明確，對於依原有
      薪資標準表計算適用勞動基準法前之退休金部份亦從未無異議，即令於調整薪
      資結構標準表後退休之總經理曾忍先生、副總經理蔡錦福先生、主任秘書駱松
      義先生等銀行最高階主管均係依前開標準核給退休金，因此上訴人依此標準核
      給被上訴人之退休金於法並無不合。
（十一）關於薪資結構標準表之薪津額係一年調整一次，於次年再依考績調整之，因
      此同年度之薪津額應屬相同，被上訴人退休當年依原有薪資結構表其退休當年
      之薪津額為二萬五千四百元，此有上訴人原有之員工薪津及工作效率獎勵金支
      給標準表及被上訴人八十九年六月份薪資單可參（參證十二），則依原有薪資
      結構表被上訴人最後在職月之薪資仍為二萬五千四百元，因此上訴人依董事會
      前開決議，而以原有薪資結構標準表認定被上訴人有關適用勞動基準法以前退
      休金之計算基準為二萬五千四百元整自屬適法。
三、證據：
（一）員工退休辦法一份。
（二）員工薪津及工作效率獎勵金支給標準表一份。
（三）花蓮區中小企業銀行八十六年度四月份員工薪資支付表一份。
（四）行政院勞工委員會九十年九月六日台九十勞動三字第O O四二八九O號書函一
      件。
（五）花蓮縣政府九十年九月五日九十府社勞字第O九五六九七號函一件。
（六）花蓮區中小企業銀行第八屆第四十一次董事會討論事項第一案。
（七）本院九十年度勞上字第八八號民事判決一份。
（八）花蓮區中小企業銀行八十九年十一月七日（八九）蓮銀總人字第三一六二號函
      一件。
（九）花蓮區中小企業銀行八十九年十一月份薪資單一份。
（十）最高法院七十六年度台上字第二八一四號民事判決及行政法院七十七年判字第
      一七四四號判決各乙份。
（十一）八十九年七月二十九日八九蓮銀總秘字第二一七五號函及所附之董事會議事
      錄一份。
（十二）花蓮區中小企業銀行八十九年六月份薪資單一份。
乙、被上訴人方面：
一、 聲明：
（一） 上訴駁回。
（二） 訴訟費用由上訴人負擔。
二、 陳述：除與原判決記載相同者予以引用外，補稱：
（一）上訴人主張依勞基法八十四條之二規定，勞基法未施行前依其自訂之規定為計
      算標準，惟查，上訴人為躲避給付勞方應有之退休金，竟將所謂的薪津調降到
      極低 (此部份亦經行政院勞工委員會北區勞動檢查所亦回函表示：「花蓮區中
      小企業銀行股份有限公司與聲請人間，關於退休金給付問題，有規避法律且違
      反誠信原則。檢查結果：本項涉嫌違反勞動基準法第五十五條規定部分，已移
      請台灣宜蘭地方法院檢察署參辦。是故，上訴人之退休金計算標準有規避法律
      且違反誠信原則，顯已無疑。」，上訴人以其他名目來補足員工應領之薪資 (
      如工作效率獎勵金，其根本是一個定額，無關工作效率，且額度竟二倍於薪津
      ，顯見係規避法律之幌子) ，導致如被上訴人等高階人員，工作達三十八年八
      個月，退休金僅二百零一萬二千一百二十元，比之一般民間企業差別猶如天壤
      之別，甚且連公家機關最基層人員之退休金亦有不如，實叫人情何以堪，而上
      訴人陳稱其他高階主管亦領相同退休金，然查，其等亦有多數盼望鈞院能為公
      平判決，其等目前因有子女仍在上訴人公司服務，不便求償，然對上訴人之不
      公平對待，亦深覺不能接受。
（二）次查，依勞基法未適用前上訴人所訂之工作規則，就退休金基數之標準，其於
      五十六條第一項第一款係規定：「中華民國八十六年五月一日適用勞動基準法
      前之年資，退休金之給與：退休金之給與以退休人員最後在職時之當月薪津額
      為基數。」而上訴人六十七年八月十九日所訂員工退休辦法第六條之規定，退
      休金之給與以退休人員最後在職時之當月薪資額為基數。是故，依其自訂之工
      作規則，被上訴人最後在職時係八十九年十一月份，單純之薪津為七萬六千六
      百三十元，依上開規定被上訴人任職年資發給之基數計算之，被上訴人之基數
      為四十八基數，故被上訴人在勞基法適用前之退休金亦應可領三百六十七萬八
      千二百四十元，詎上訴人竟以被上訴人最後在職時薪資二萬五千四百元為計算
      基礎，僅給付被上訴人一百二十一萬九千二百元，其差額二百四十五萬九千零
      四十元，上訴人應有給付被上訴人之義務。
（三）再者，被上訴人係於八十九年十一月二十六日退休，依勞基法八十四條之二規
      定，本可適用前述工作規則第五十六條，然上訴人竟基於惡意，於八十九年十
      一月二十二日經董事會決議，惡意增列五十六條第二項，意圖規避被上訴人有
      五十六條第一項之適用，其於被上訴人退休前三天始為此決議，亦顯為求降低
      退休金給與，而任意訂定計算標準，導致減少員工退休金給與目的，除其於上
      訴人提出退休後為此修改不能拘束上訴人外 (上訴人應仍適用修改前之條文)
      ，此亦明顯為規避法律及違反勞僱雙方誠信原則。
（四）末查，依勞動基準法第五十五條第二項後段規定：「本法施行前，事業單位原
      定退休標準優於本法者，從其規定。」是故，本件依照工作規則第五十六條第
      一項第一款之規定：「中華民國八十六年五月一日適用勞動基準法前之年資，
      退休金之給與：退休金之給與以退休人員最後在職時之當月薪津額為基數。」
      及上訴人六十七年八月十九日所訂員工退休辦法第六條之規定，退休金之給與
      以退休人員最後在職時之當月薪資額為基數。是故，如依上訴人所言，依勞基
      法八十四條之二規定，勞基法未施行前依其自訂之規定為計算標準，則依前所
      述，被上訴人最後在職時係八十九年十一月份，單純之薪津為七萬六千六百三
      十元，是故，假設無勞基法，且薪資額以上訴人計算方式，被上訴人最後在職
      時係八十九年十一月份，單純之薪津為七萬六千六百三十元，依上開規定被上
      訴人任職年資發給之基數計算之，被上訴人之基數為四十八基數，故被上訴人
      在勞基法適用前之退休金應可領三百六十七萬八千二百四十元，詎上訴人竟以
      被上訴人最後在職時薪資二萬五千四百元為計算基礎，僅給付被上訴人一百二
      十一萬九千二百元，其差額二百四十五萬九千零四十元，上訴人應有給付被上
      訴人之義務。
（五）復退萬步言之，如鈞院認最後在職日應以勞基法適用前一個月，即八十六年四
      月為計算標準，其當月薪資亦應計算為：(薪津二五二○○元，工作效率勵金
      四０五八○元，眷屬津貼一六００元、職務加給三五００元，計七０八八○元
      ‧)詎上訴人竟以被上訴人最後在職時薪資二萬五千四百元為計算基礎  (此種
      計算標準已被認為係規避法律且違反誠信原則，且查，被上訴人所領取之各項
　　　名目本即為薪津，上訴人為求減少退休金給付而巧立名目，實顯違誠信原則，
　　　最高法院八十六年度台上字第一六八一號裁判意旨亦與此相同。) 是故，依被
　　　上訴人任職年資發給之基數計算之，被上訴人之基數為四十八，故被上訴人在
　　　勞基法適用前之退休金亦可領三百四十萬二千二百四十元，僅給付被上訴人一
　　　百二十一萬九千二百元，其差額二百一十八萬三千零四十元，上訴人亦有給付
　　　被上訴人之義務。
（六）依最高法院八十八年度台上字第一六九六號判決謂：「在現代勞務關係中，因
      企業之規模漸趨龐大受僱人數超過一定比例者，僱主為提高人事行政管理之效
      率，節省成本有效從事市場競爭，就工作場所、內容、方式等應注意事項，及
      受僱人之差勤、退休、撫恤及資遣等各種工作條件，通常訂有共通適用之規範
      ，俾受僱人一體遵循，此規範即工作規則。勞工與雇主間之勞動條件依工作規
      則之內容而定，有拘束勞工與雇主雙方之效力，而不論勞工是否知悉工作規則
      之存在及其內容，或是否予以同意，除該工作規則違反法律強制規定或團體協
      商外，當然成為僱傭契約內容之一部。雇主就工作規則為不利勞工之變更時，
      原則上不能拘束表示反對之勞工；但其變更具有合理性時，則可拘束表示反對
      之勞工。」
（七）末查，原告係於八十九年十一月二十六日退休，而被告所謂工作規則五十六條
      之修訂係於八十九年十一月二十二日經董事會決議，除其與前述規定及最高法
      院意旨顯不相符外，其於原告退休前三天始為此決議，亦顯為求降低退休金給
      與，而任意訂定計算標準，導致減少員工退休金給與目的，此亦可確證上訴人
      確有為規避法律及違反勞僱雙方誠信原則之行為而無庸置疑‧再者，上訴人主
      張其於第四十一屆董事會已提出將原薪資標準表暫予保留，以核算八十六年五
      月實施勞基法之前員工之退休金，然就此有以下諸點有待釐清：
  １、果若上訴人早有此主張，何以至將近半年後被上訴人將退休前三天才修定工作
      規則五十六條，此顯與常情不符。
  ２、上訴人所提出者係其內部之文書，隨時有更改、重新製作之可能，其證據之信
      憑性有待質疑，最高法院八十六年度台上字第一二五九號判決謂：「私文書，
      除他造於其真正無爭執者外，應由舉證人證明其真正，民事訴訟法第三百五十
      七條定有明文。又當事人提出之私文書必須真正而無瑕疵者，始有訴訟法之形
      式的證據力，此形式的證據力具備後，法院就其中之記載調查其是否與系爭事
      項有關，始有實值的證據力可言。」最高法院四十二年度台上字第一一五二號
      判決亦謂：「當事人提出之私文書，他造有爭執時，應由舉證人證其真正，否
      則即無形式上證據力之可言，不得採為裁判之基礎。」
  ３、依最高法院八十八年度台上字第一六九六號判決認為：「雇主就工作規則為不
      利勞工之變更時，原則上不能拘束表示反對之勞工。」本件既然上訴人已認定
      其薪資待遇名目繁多，名目雖異，但本質則一，而將薪津作重新規劃，而依勞
      動基準法第五十五條第二項後段勞工亦可選擇依照工作規則第五十六條第一項
      第一款之規定及及上訴人六十七年八月十九日所訂員工退休辦法第六條之規定
      ，退休金之給與以退休人員最後在職時之當月薪資額為基數。至於五十六條第
      二項係於八十九年十一月二十二日經董事會決議，然當時被上訴人早已提出退
      休申請並經核准，並於三日後即將退休，自不受該條文拘束，而上訴人之做法
      ，亦顯為求減少退休金之給付而為之規避手段，亦違誠信原則而顯失公平，不
      足採信。
三、證據：援用在第一審所提之證據。
      理    由
一、本件被上訴人在原審起訴主張：被上訴人於五十一年四月二十三日任職上訴人銀
　　行，八十九年十一月二十六日退休，上訴人依據其所訂工作規則第五十六條之規
　　定，給付被上訴人退休金二百零一萬二千一百二十元，即八十六年五月一日銀行
　　業適用勞動基準法前之退休金一百二十一萬九千二百元（以八十九年六月份被上
　　訴人薪津二萬五千四百元乘以四十八個基數），及適用勞動基準法後之退休金七
　　十九萬二千九百二十元（以平均薪資九萬九千一百十五元乘以八個基數）；然依
　　上訴人工作規則第十七條之規定，員工薪資應包括月薪、各項加給、津貼及其他
　　經常性給付，另無論依上訴人所定工作規則第五十六條第一項第一款及六十七年
　　八月十九日所訂員工退休辦法第六條之規定，退休金之給與以退休人員最後在職
　　時之當月薪資額為基數；被上訴人最後在職時係八十九年九月份，薪資為九萬九
　　千零三十元，適用勞動基準法前之基數為四十八，應可領得退休金四百七十五萬
　　三千四百四十元，上訴人竟以最後在職時薪資二萬五千四百元計算，僅給付一百
　　二十一萬九千二百元，差額三百五十三萬四千二百四十元，應有給付被上訴人之
　　義務。如依上訴人之方式計算薪資額，上訴人最後在職時即八十九年十一月份單
　　純之薪津為七萬六千六百三十元，在勞動基準法適用前之退休金應可領得三百六
　　十七萬八千二百四十元，差額二百四十五萬九千零四十元，上訴人亦有給付之義
　　務。如認最後在職日應以勞動基準法適用前一個月，即八十六年四月為計算標準
　　，被上訴人當月薪資包括薪津二萬五千二百元、工作效率獎勵金四萬零五百八十
　　元、眷屬津貼一千六百元、職務加給三千五百元，合計七萬零八百八十元，則適
　　用勞動基準法前之退休金，亦可領得三百四十萬二千二百四十元，差額二百一十
　　八萬三千零四十元，上訴人亦有給付之義務。上訴人僅以每月二萬五千四百元之
　　薪津，計算被上訴人之退休金，而未將工作效率獎勵金、職務加給、眷屬津貼等
　　每月固定之經常性給與計算在內，任意訂定計算標準，以減少給付被上訴人應有
　　之退休金，顯屬規避法律且違反誠信原則之脫法行為。
    上訴人則以：按勞動基準法第八十四條之二規定：勞工工作年資自受雇之日起算
    ，適用本法前工作年資，其資遣費及退休金給與標準，依其當時應適用之法令規
    定計算。當時無法令可資適用者，依各該事業單位自訂之規定或勞雇雙方之協商
    計算之。適用本法後之工作年資，其資遣費與退休金給與標準，依第十七條及第
    五十五規定計算。銀行業於八十六年五月一日適用勞動基準法，因此銀行行員之
    退休給與標準，在八十六年五月一日前不適用勞動基準法，而依其當時應適用之
    法令規定計算；當時無法令可資適用者，依各該事業單位自訂之規定或勞雇雙方
　　之協商計算之。本件被上訴人於五十一年四月二十三日至上訴人銀行服務，迄八
　　十九年十一月二十六日退休，關於退休金之給與，在八十六年五月一日適用勞動
　　基準法前，無法令可資適用，自應適用上訴人銀行於六十七年八月十九日所訂之
　　員工退休辦法。而依員工退休辦法第六條規定，退休金之給與以退休人員最後在
　　職時之當月薪津額為基數；所謂最後在職時之當月薪津額，在適用勞動基準法之
　　後退休者，關於適用勞動基準法後之退休金計算，係指其退休當日最後在職當月
　　之薪津，應無疑義，至於適用勞動基準法之前之退休金之計算，基於分段計算原
　　則，自應以八十六年五月一日適用勞動基準法之際，回溯計算最後在職時之當月
　　薪津，亦即八十六年四月之薪津。又上訴人銀行於八十二年七月一日實施之員工
　　薪津及工作效率獎勵金支給標準表，並已明確記載按級職所為之薪津額計算方式
　　，被上訴人八十六年四月份之薪津為二萬五千二百元，因此上訴人依此計算被上
　　訴人之退休金，於法並無不符。再上訴人八十九年第八屆第四十一次董事會，為
　　避免在調整薪資結構中，造成退休金計算之混淆，亦特別在決議說明欄第二點中
　　註明「現行薪資標準表停止適用，惟仍暫予保留，俾核算八十六年五月實施勞基
　　法前之員工未來退休時之退休金。」上訴人前開決議既保留當時之「員工薪津及
　　工作效率獎勵金支給標準表」，以作為核算實施勞基法前勞工退休金之標準，則
　　被上訴人退休時，依前開決議，仍應依原薪資標準表所載之「薪津」核算退休金
　　，而非得以簡化後之「薪津」為主張依據。
二、按勞工工作年資自受雇之日起算，適用本法前工作年資，其資遣費及退休金給與
    標準，依其當時應適用之法令規定計算。當時無法令可資適用者，依各該事業單
    位自訂之規定或勞雇雙方之協商計算之。適用本法後之工作年資，其資遣費與退
    休金給與標準，依第十七條及第五十五規定計算。勞動基準法第八十四條之二定
    有明文。
三、查銀行業於八十六年五月一日適用勞動基準法，揆諸上揭規定，銀行人員之退休
    給與標準，在八十六年五月一日前，並不適用勞動基準法，應依其當時應適用之
    法令規定計算；當時無法令可資適用者，依各該事業單位自訂之規定或勞雇雙方
    之協商計算之。本件被上訴人於五十一年四月二十三日至上訴人銀行服務，迄八
    十九年十一月二十六日退休，關於退休金之給與，在八十六年五月一日適用勞動
    基準法前，無法令可資適用，而應適用上訴人銀行於六十七年八月十九日所訂之
    員工退休辦法第六條之規定：退休金之給與以退休人員最後在職時之當月薪津額
    為基數。此為兩造所不爭執。
四、次查被上訴人之退休金給與，關於適用勞動基準法之前即八十六年四月三十日以
    前之部分，既與八十六年五月一日適用勞動基準法以後之部分，依不同之規定分
    別計算，而以最後在職時之當月薪津額為基數，則所謂最後在職時之當月薪津額
    ，當係指被上訴人八十六年四月份之薪津額而言，而非以被上訴人八十九年十一
    月份之薪津額為基數，據以計算被上訴人在八十六年四月三十日以前之退休金。
    被上訴人主張最後在職時之當月，係指八十九年十一月份，尚有誤會。
五、又被上訴人於八十六年四月三十日以前，每月所領之薪資，包括底薪、薪津、工
    作效率獎勵金、眷屬津貼、職務加給、及辦公費等項目，薪津只是其中一項而已
    ，有上訴人提出之花蓮區中小企業銀行員工薪津及工作效率獎勵金支給標準表及
    花蓮區中小企業銀行八十六年度四月份員工薪資支付表可稽；則被上訴人八十六
    年四月份之薪津額，自係指被上訴人該月份薪資中薪津項目部分之金額，即二萬
    五千二百元。被上訴人主張所謂當月薪津額應包括薪津二千五百二十元、工作效
    率獎勵金四萬零五百八十元、眷屬津貼一千六百元、職務加給三千五百元，合計
    七萬零八百八十元，與當時之規定不符，亦有誤解。
六、依上說明，上訴人就被上訴人八十六年四月三十日以前之退休金部分，以八十九
    年六月份之薪津二萬五千四百元（比八十九年四月份之薪津二萬五千二百元尚且
    多出二百元）乘以四十八基數，核給一百二十一萬九千二百元，即無不合。被上
    訴人主張應依八十九年十一月份之薪資九萬九千零三十元或單純薪資七萬六千六
    百三十元，或八十六年四月份之薪資七萬零八百八十元，乘以基數四十八之方式
    ，計算其退休金，上訴人就其差額三百五十三萬四千二百四十元或二百四十五萬
    九千零四十元或二百一十八萬三千零四十元部分，應再給付上訴人，自屬不能准
    許。
七、再上訴人為簡化薪資管理，調整薪資結構，於八十九年第八屆第四十一次董事會
    決議，將員工薪資名目如薪津、工作效率獎勵金、職務加給、幹部加給、眷屬津
    貼、出納津貼、交換員津貼技術津貼等，除特殊性質之專業津貼、出納津貼、交
    換員津貼仍予保留外，其餘各類名目均予取消，並合稱為薪津；另同時決議現行
    薪資標準表停止適用，惟仍暫予保留，俾核算八十六年五月實施勞基法前之員工
    未來退休時之退休金；有上訴人提出之花蓮區中小企業銀行第八屆第四十一次董
    事會議事錄可憑。上訴人前開決議並未調降被上訴人之薪津，自無規避法律或違
    反誠信原則可言；且將各類薪資名目合稱為「薪津」後，該薪津已包含各類薪資
    項目在內，與原薪資標準表所稱之「薪津」不同其內涵，自非上開員工退休辦法
    第六條所稱之薪津。是被上訴人主張以簡化後之薪津額為基數，計算其退休金，
    亦有未合。
八、綜上所述，被上訴人依退休金給付請求權，請求上訴人給付三百五十三萬四千二
    百四十元及自起訴狀繕本送達上訴人起至清償日止按年息百分之五計算之利息，
    為無理由。原審未察，而為命上訴人應給付被上訴人二百一十八萬三千零四十元
    ，及自八十九年六月十九日起至清償日止按年息百分之五計算之利息之判決，即
    有未合。上訴意旨指摘原判決不當，求予廢棄，為有理由，爰將原判決關於命上
    訴人給付部分及該部分假執行之宣告，暨訴訟費用之裁判均廢棄，並改判如主文
    第二、三項所示。
九、至兩造其餘之攻擊或防禦方法及未經援用之證據，經本院斟酌後，認為均不足以
    影響本判決之結果，毋庸逐一論述，併此敘明。
據上論結，本件上訴為有理由，依民事訴訟法第四百五十條、第七十八條，判決如主
文。
中　　　華　　　民　　　國　　九十一  　年　　三　　月　　　 二十一　　 日
　　　　　　　　　　　　　　　　　　　審判長法官　吳　鴻　章
　　　　　　　　　　　　　　　　　　　　　　法官　張　健　河
                                        　  法官  林  慶  煙
右為正本係照原本作成。
如不服本判決，應於收受送達後二十日內向本院提出上訴書狀，其未表明上訴理由者
，應於提出上訴後二十日內向本院補提理由書狀（均須按他造當事人之人數附繕本）
上訴時應提出委任律師或具有律師資格之人之委任狀；委任有律師資格者，另應附具
律師及格證書及釋明委任人與受任人有民事訴訟法第四百六十六條之一第一項但書或
第二項（詳附註）所定關係之釋明文書影本。
　　　　　　　　　　　　　　　　　　　法院書記官　陳　萬　山
中　　　華　　　民　　　國　　九十一  　年　　三　　月　　　 二十一　　 日
附註：
民事訴訟法第四百六十六條之一（第一項、第二項）：
對於第二審判決上訴，上訴人應委任律師為訴訟代理人。但上訴人或其法定代理人具
有律師資格者，不在此限。
上訴人之配偶、三親等內之血親、二親等內之姻親，或上訴人為法人、中央或地方機
關時，其所屬專任人員具有律師資格並經法院認為適當者，亦得為第三審訴訟代理人
。
